【裁判字號】    99,抗,6
【裁判日期】    990128
【裁判案由】    拍賣抵押物
【裁判全文】
臺灣新竹地方法院民事裁定                 99年度抗字第6號
抗  告  人  甲○○
            丙○○○○○○
相  對  人  第一商業銀行股份有限公司
法定代理人  乙○○
上列當事人間拍賣抵押物事件，抗告人對於民國98年12月10日本
院98年度司拍字第347 號裁定提起抗告，本院裁定如下：
    主  文
抗告駁回。
抗告程序費用新臺幣壹仟元由抗告人負擔。
    理  由
一、按抵押權人於債權已屆清償期而未受清償者，得聲請法院拍
    賣抵押物，就其賣得價金而受清償，民法第873條第1項定有
    明文。又抵押權人依上開法條之規定，聲請法院裁定及抗告
    法院之裁定，僅依非訟事件程序，就抵押權及其債權形式上
    之要件是否具備予以審查為已足，並無確定實體上法律關係
    存否之效力。再按，聲請拍賣抵押物係屬非訟事件，於最高
    限額抵押，法院須就抵押權人提出之文件為形式上審查，如
    認其有抵押權登記擔保範圍之債權存在，且債權已屆清償期
    而未受清償，即應為准許拍賣抵押物之裁定。至於債務人或
    抵押人否認各該文件為真正，對抵押債權之存否有所爭執，
    則應另循訴訟途徑解決，最高法院93年度台抗字第905號裁
    判要旨可資參照。
二、本件相對人即債權人於原審聲請意旨略以：抗告人於民國（
    下同）95年4 月10日以其所有如附表所示之不動產，為擔保
    抗告人甲○○對相對人所負之債務，設定新台幣（下同）
    30,900,000元之本金最高限額抵押權，存續期間為95年4 月
    4 日至135 年4 月3 日，清償日期依照各個債務契約約定，
    經登記在案。嗣抗告人甲○○邀同抗告人丙○○○○○○及
    第三人楊松雄為保證人（原裁定誤載為連帶保證人），於95
    年4 月13日向相對人借用25,750,000元，借款期限自95年4
    月13日起至110 年4 月13日止，利息依相對人公告之放款指
    數利率加年率0.88% （立據日為年率2.9%），自借款日起前
    24 個 月按月計付利息，自第25個月起再依年金法按月平均
    攤付本息，上開借款遲延履行時，除仍按上開利率計算外，
    逾期在6 個月以內者，按上開利率之1 成加付違約金，逾期
    超過6 個月以上部分按上開利率2 成計付違約金。詎抗告人
    甲○○自98年6 月13日起即未依約繳納本息，現尚積欠本金
    24,8 77,315 元，及上開借款自遲延日起至清償日止之利息
    及違約金，屢經催討均未清償，依借據第10條之約定，債務
    人在借款期間內未按期攤還本金或利息者，視為全部到期，
    即喪失借款攤還期限利益，依上開約定，本件借款應視為全
    部到期，又第三人楊松雄於98年6 月4 日將附表所示不動產
    移轉登記為訴外人徐忠進所有（原審就其所有如附表所示之
    不動產准予拍賣部分，未據其聲明部分，已告確定），為此
    聲請拍賣抵押物以資受償，並提出抵押權設定契約書、他項
    權利證明書、土地登記簿謄本2 紙、建物登記簿謄本1 紙、
    借據、約定書、放款戶授信明細查詢單、新竹英明街郵局第
    847 及848 號存證信函及掛號郵件收件回執、個人房貸逾期
    未繳暨借款契約加速條款內容變更通知函及收件回執（以上
    均為影本）等件為證。
三、抗告意旨略以：
（一）按債務人如有保證人時，保證人應分擔之部分，依保證人
      應負之履行責任與抵押物之價值或限定之金額比例定之。
      抵押物之擔保債權額少於抵押物之價值者，應以該債權額
      為準，民法第879 條第2 項定有明文。此新修正民法採「
      人保物保平等說」，故已不採由抵押物優先取償之「物保
      優先說」。查抗告人甲○○於98年4 月13日邀同抗告人楊
      登翔及第三人楊松雄擔任保證人，向相對人借款25,750,0
      00元，借款期限自95年4 月13日起至110 年4 月13日止，
      是依前開條文，本應由保證人楊登翔與楊松雄應負擔之保
      證責任和抵押物之價值按照比例負責。然今相對人未將上
      開保證人應負擔之債務額扣除，率就抵押物為優先全額取
      償，顯有違民法第879 條第2 項規定，詎原裁定僅言抗告
      人對「額度有爭執」，而未言及人保與物保之「清償順序
      」之相關疑義，顯有未當。
（二）次按最高限額抵押權人就已確定之原債權，僅得於其約定
      之最高限額範圍內，行使其權利；前項債權之利息、遲延
      利息、違約金，與前項債權合計不逾最高限額範圍者，亦
      同，民法第881 條之2 定有明文。依其意旨，必須確定原
      債權、利息、遲延利息與違約金未逾「抵押權擔保債權之
      最高限額」方得行使抵押權。然原裁定未就最高限額之數
      額是否特定於一定數額詳加說明，將使擔保債權額未特定
      而無從實行，亦有未當。再查，相對人僅主張抗告人積欠
      本金24,877,315元及自98年6 月13日起至清償日止，按年
      息1.68% 計算之「利息」，暨自98年7 月13日起至清償日
      止，其逾期6 個月以內償還者，按上開利率10% ，逾期6
      個月以內償還者，按上開利率20% 加計之「違約金」，惟
      相對人雖就計算利息及違約金之公式為說明，但其違約金
      及利息具體數額為何，總額是否逾95年4 月10日設定之最
      高限額抵押權之債權額30,900,000元，均非無疑。是以，
      相對人既未特定實行抵押權之債權額，顯有違民法第881
      條之2 之規定，詎原裁定亦未就上開抗告人所提出之疑問
      詳加說明，亦有未當。
（三）至相對人雖主張其已對抗告屢次催討仍未清償，依照其等
      所訂之借據第10條第1 項及第11條第1 項之約定，抗告人
      業已喪失期限利益，相對人對抗告人之債權視為全部到期
      云云。惟查，相對人是否已向抗告人催告，並未據相對人
      檢附類似催告通知函為證，且抗告人遲延清償是否已符合
      上開契約喪失期限利益之條款，亦未見相對人詳加說明，
      而原裁定對於上開涉及相對人可否行使抵押權之疑問隻字
      未提，亦顯有未當。準此，原審未經查明，逕裁准拍賣，
      實有違誤，並聲明：原裁定廢棄。
四、經查，相對人所提出之上開各項資料，依據形式上審查結果
    ，已足堪認定本件抵押權擔保之債權存在，且債權已屆清償
    期而未受清償，揆之首揭說明，即應准許拍賣抵押物，原審
    所為准許拍賣抵押物之裁定，於法並無不合。至本件抗告人
    雖以前揭情詞置辯，惟：
（一）查本件抗告人楊登翔及第三人楊松雄前為擔保抗告人甲○
      ○對相對人所負之債務，乃共同提供如附表所示之不動產
      為相對人設定系爭最高限額抵押權，嗣抗告人甲○○邀同
      抗告人楊登翔及第三人楊松雄擔任保證人（惟均拋棄先訴
      抗辯權），向相對人借款25,750,000元，借款期限為自95
      年4 月13日起至110 年4 月13日止，詎抗告人甲○○自98
      年6 月13日起即未依約繳納本息，現尚積欠本金24,877,3
      15元，及自遲延日起至清償日止之利息及違約金未予清償
      ，而第三人楊松雄嗣於98年6 月4 日將附表所示其所有之
      不動產移轉登記為徐忠進所有等情，業為抗告人所不爭執
      ，自堪信實在。次查，依系爭借據第10條第1 項約定：「
      十、期限利益喪失(一)：甲方（即抗告人甲○○）對乙方（
      即相對人）所負之債務，如有下列情形之一時，無須由乙
      方事先通知或催告，乙方得隨時收回部分借款，或縮短借
      款期限，或視為全部到期：(一)任何一宗債務不依約清償本
      金時。」、第11條第1 項約定：「十一、期限利益喪失(二)
      ：「甲方（即抗告人甲○○）對乙方（即相對人）所負之
      債務，如有下列情形之一時，乙方得以合理期間通知或催
      告甲方後，隨時對甲方收回部分借款，或縮短借款期限，
      或視為全部到期：(一)任何一宗債務不依約付息時。」，而
      抗告人楊登翔所簽訂之約定書第5 條第1 項約定：「立約
      人對貴行所負之一切債務，如有下列情形之一者，無須由
      貴行事先通知或催告，貴行得隨時收回部分借款，或減少
      對立約人之授信額度或縮短借款期限或視為全部到期：(一)
      任何一宗債務不依約清償本金時。」、第6 條第1 項約定
      ：「立約人對貴行所負之一切債務，如有下列情形之一者
      ，貴行得以合理期間通知或催告立約人後，收回部分借款
      或減少對立約人之授信額度或縮短借款期限或視為全部到
      期：(一)任何一宗債務不依約付息時。」等語，此觀系爭借
      據及約定書之前開約定自明，而相對人於抗告人甲○○未
      依約繳納本息後，乃即於98年7 月15日以相對人銀行之函
      文催告抗告人甲○○（抗告人甲○○於98年7 月16日收受
      ），嗣再於98年7 月28日以郵局存證信函催告抗告人甲○
      ○、楊登翔及第三人楊松雄（其等三人均於98年7 月29日
      收受），此均有相對人銀行函文及回執、郵局存證信函及
      回執等件附卷可稽，則抗告人甲○○既未依約清償本息，
      經相對人催告後，仍未清償債務，依兩造前開契約之約定
      ，抗告人已喪失期限利益，系爭債務應視為全部到期，而
      應一次清償全部之債務，是抗告人辯稱相對人並未檢附相
      關之催告通知函文，並說明抗告人遲延清償是否已符合上
      開契約喪失期限利益之條款約定，則原裁定逕裁准拍賣，
      實有未當云云，即非足採。
（二）按擔保物權之設定，係發生擔保債權之效力，故債權經設
      定擔保，債權人可就該擔保物受償或逕向債務人請求清償
      （最高法院19年上字第380 號判例意旨參照），依此意旨
      ，主債務有物上擔保時，債權人究先向第三人提供之擔保
      物實行其擔保權，抑先向主債務人請求清償，其有選擇之
      自由。次按為債務人設定抵押權之第三人，代為清償債務
      ，或因抵押權人實行抵押權致失抵押物之所有權時，該第
      三人於其清償之限度內，承受債權人對於債務人之債權。
      債務人如有保證人時，保證人應分擔之部分，依保證人應
      負之履行責任與抵押物之價值或限定之金額比例定之。抵
      押物之擔保債權額少於抵押物之價值者，應以該債權額為
      準。前項情形，抵押人就超過其分擔額之範圍，得請求保
      證人償還其應分擔部分，為96年3 月28日修正公布之民法
      第879 條第1 項前段、第2 項、第3 項所明文規定。其立
      法理由謂：「債務人如有保證人時，物上保證人與保證人
      實質上均係以自己之財產擔保他人之債務，晚近各立法例
      對普通保證自由主義色彩之干涉漸增，此亦包括保證人範
      圍之干預及管制，使物上保證與普通保證不應有不同責任
      範圍。因之，物上保證人於代為清償債務，或因抵押權人
      實行抵押權致失抵押物之所有權時，自得就超過其應分擔
      額之範圍內對保證人具有求償權與承受權，即採物上保證
      人與保證人平等說。為期公允，宜就物上保證人向保證人
      行使權利之範圍與方式予以明定，爰增訂第二項及第三項
      規定。」，是本條第2 、3 項乃為解決物上保證人與普通
      保證人之分擔責任而增訂。
（三）次查，抗告人甲○○積欠相對人之前開債務既尚未清償等
      情，已如前述，揆諸前開說明，為債權人之相對人究先向
      擔保物提供者實行其擔保權，抑先向保證人請求清償，本
      即有選擇之自由，僅擔保物提供者或保證人於清償債務後
      ，仍於清償範圍內取得對債務人之求償權，其求償權並未
      受影響而已，此並無礙於相對人行使其抵押權，則抗告人
      辯稱相對人應未將上開保證人應負擔之債務額扣除，率就
      抵押物為優先全額取償，有違民法第879 條第2 項規定云
      云，顯係誤解法律，洵非足取。
（四）至抗告人雖又辯稱相對人並未就系爭債務之利息及違約金
      之具體數額為何，且本件積欠之本金、利息及違約金總額
      是否逾所設定之最高限額抵押權之債權額30,900,000元予
      以說明，原裁定逕裁准拍賣，有違民法第881 條之2 之規
      定云云。惟按最高限額抵押權人就已確定之原債權，僅得
      於其約定之最高限額範圍內，行使其權利。前項債權之利
      息、遲延利息、違約金，與前項債權合計不逾最高限額範
      圍者，亦同，民法第881 條之2 定有明文。該條第1 項所
      謂「已確定之債權」，固係指最高限額抵押權擔保原債權
      確定時，已存在之原債權而言，然不以確定時已具體發生
      為限，將來可能發生且已得特定之債權亦包括在內。至於
      該條第2 項所稱之利息、遲延利息、違約金則不以確定時
      原債權已發生者為限，確定後始發生者，亦可包括在內，
      但應受最高額之限制，自屬當然。經查，相對人所提出之
      上開各項資料，依據形式上審查結果，已足堪認定本件抵
      押權擔保之債權存在，且債權已屆清償期而未受清償，揆
      之首揭說明，即應准許拍賣抵押物，惟依前開民法第88 1
      條之2 之規定，僅相對人就超出約定最高限額30,900,0
      00元範圍之部分債權，不得行使其權利，非謂舉凡最高限
      額抵押權之行使，必經債權數額決算確定後始得為之，則
      抗告人此部分所辯，亦屬於法有間，不足採信。
（五）從而，原審就系爭不動產准許相對人之聲請，予以裁定准
      予拍賣，於法並無不合，抗告意旨指摘原裁定違法不當，
      求予廢棄原裁定，非有理由，應予以駁回其抗告。
五、據上論結，本件抗告為無理由，依非訟事件法第46條、第24
    條第1 項、第21條第2 項，民事訴訟法第495 條之1 第1 項
    、第449 條第1 項、第85條第1 項，裁定如主文。
中    華    民    國    99    年    1     月    28    日
                  民事第一庭  審判長法  官  蔡孟芳
                                    法  官  羅惠雯
                                    法  官  高敏俐
以上正本證明與原本無異。
如不服本裁定，僅得於收受本裁定正本送達後10日內，以適用法
規顯有錯誤為理由，向本院提出再抗告狀，經本院許可後始可再
抗告。並須附繕本一份及繳納再抗告裁判費新臺幣1,000元。
中    華    民    國    99    年    1     月    28    日
                                    書記官  黎秀娟
┌─────────────────────────────────────────────────────────────┐
│附表（土地）：                                                                                            99年度抗字第6 號│
├─┬─────────────────────────────┬─┬─────────────┬─────┬───────┤
│編│        土          地          坐          落            │地│    面            積      │          │              │
│  ├───┬────┬─────┬─────┬────────┤  ├──┬──┬───────┤權利範圍  │   備    考   │
│號│縣  市│鄉鎮市區○    段    ○  ○  段  │  地        號  │目│公頃│公畝│   平方公尺   │          │              │
├─┼───┼────┼─────┼─────┼────────┼─┼──┼──┼───────┼─────┼───────┤
│１│新竹市│        │   東山   │   一     │      663       │建│    │    │   47.00      │  全部    │所有權人徐忠進│
├─┼───┼────┼─────┼─────┼────────┼─┼──┼──┼───────┼─────┼───────┤
│２│新竹市│        │   東山   │   一     │      666       │建│    │    │   86.00      │  全部    │甲○○、楊登翔│
│  │      │        │          │          │                │  │    │    │              │          │應有部分各1/2 │
└─┴───┴────┴─────┴─────┴────────┴─┴──┴──┴───────┴─────┴───────┘
┌─────────────────────────────────────────────────────────────┐
│附表（建物）︰                                                                                            99年度抗字第6 號│
├─┬─┬──────┬────┬────┬───────────────────────┬────────┬───┬───┤
│  │  │            │        │建築式樣│  建  物  面  積          （單位：平方公尺）  │附  屬    建  物│      │      │
│編│建│            │        │        ├─┬─┬─┬─┬─┬─┬─┬─┬─┬─┬─┬─┼────┬─┬─┤權  利│      │
│  │  │            │        │主要建築│一│二│三│四│五│六│七│騎│地│  │  │合│ 主要建 │面│面│      │      │
│  │  │  建物門牌  │基地坐落│        │  │  │  │  │  │  │  │  │下│  │  │  │        │  │積│      │備  考│
│  │  │            │        │材 料 及│  │  │  │  │  │  │  │  │一│  │  │  │ 築材料 │  │  │      │      │
│號│號│            │        │        │  │  │  │  │  │  │  │  │  │  │  │  │        │  │單│範  圍│      │
│  │  │            │        │房屋層數│層│層│層│層│層│層│層│樓│層│  │  │計│ 及用途 │積│位│      │      │
├─┼─┼──────┼────┼────┼─┼─┼─┼─┼─┼─┼─┼─┼─┼─┼─┼─┼────┼─┼─┼───┼───┤
│１│２│新竹市○○路│新竹市東│鋼筋混凝│５│１│１│１│１│１│１│５│１│  │  │８│陽台（29│  │平│ 全部 │甲○○│
│  │４│二段611 號  │山段一小│土造、7 │７│０│０│０│０│０│０│０│０│  │  │７│.10 ）  │  │方│      │、楊登│
│  │５│            │段663 、│層      │．│８│８│８│８│８│８│．│８│  │  │０│屋頂突出│  │公│      │翔、徐│
│  │４│            │666 地號│        │９│．│．│．│．│．│．│５│．│  │  │．│物（23.7│  │尺│      │忠進應│
│  │  │            │        │        │７│９│９│９│９│９│９│１│７│  │  │８│0）     │  │  │      │有部分│
│  │  │            │        │        │  │３│３│３│３│３│３│  │４│  │  │０│屋頂突出│  │  │      │各1/3 │
│  │  │            │        │        │  │  │  │  │  │  │  │  │  │  │  │  │物（23.7│  │  │      │      │
│  │  │            │        │        │  │  │  │  │  │  │  │  │  │  │  │  │0）     │  │  │      │      │
│  │  │            │        │        │  │  │  │  │  │  │  │  │  │  │  │  │        │  │  │      │      │
└─┴─┴──────┴────┴────┴─┴─┴─┴─┴─┴─┴─┴─┴─┴─┴─┴─┴────┴─┴─┴───┴───┘

司法院資訊處製作；財團法人民間司法改革基金會備份。
